臺灣高等法院臺南分院刑事判決　　　100年度侵上訴字第900號
上　訴　人
即　被　告　鄭○○
選任辯護人　蔡進欽律師
　　　　　　蘇正信律師
　　　　　　蔡弘琳律師
上列上訴人因家暴妨害性自主案件，不服臺灣臺南地方法院100
年度侵訴字第15號中華民國100年8月2日第一審判決（起訴案號
：臺灣臺南地方法院檢察署99年度偵字第17135號），提起上訴
，本院判決如下：
    主  文
上訴駁回。
    事  實
一、鄭○○（民國63年9 月生，真實姓名、年籍詳卷，下稱鄭男
    ）為代號00000000號女子（86年5 月生，真實姓名、年籍詳
    卷，下稱Ａ女）之母親（代號00000000-A，真實姓名詳卷，
    下稱Ｂ女）之男友，自民國98年7 月至8 月間某日起，與Ａ
    女及Ｂ女共同居住於台南市○○區○○路之住處（詳細地址
    詳卷）內，有同居關係，屬家庭暴力防治法第3 條第2 款之
    家庭成員關係。鄭男明知Ａ女為未滿14歲之女子，因見Ａ女
    年幼可欺，竟為逞一己之性慾，基於對未滿14歲女子強制性
    交之犯意，於99年10月23日在上開住處，先以幫Ａ女按摩為
    由，將Ａ女之短褲及內褲拉下，並憑藉其體型之優勢，以身
    體壓制Ａ女使之不敢反抗，違反Ａ女之意願，先以手指插入
    Ａ女之性器，並續以其性器插入Ａ女之性器，而對Ａ女強制
    性交得逞。嗣因Ａ女將前開情事告知友人後，經友人代為報
    案，經警循線查獲上情。
二、案經台南市政府警察局第三分局報告臺灣臺南地方法院檢察
    署檢察官偵查起訴。
    理  由
甲、程序方面:
一、按行政機關、司法機關及軍法機關所製作必須公示之文書，
    不得揭露被害人之姓名、出生年月日、住居所及其他足資識
    別被害人身分之資訊，性侵害犯罪防治法第12條第2 項定有
    明文。本案判決書為避免被害人Ａ女之身分遭揭露，關於被
    告鄭男（即被害人Ａ女之母之同居人）之姓名、年籍及住居
    所、證人Ｂ女（即被害人甲女之母）之姓名、年籍及被害人
    Ａ女之姓名、年籍等，因有揭露足以識別被害人Ａ女身分資
    訊之虞，爰依前揭規定，僅記載代號【真實姓名、年籍詳卷
    ，至於犯罪事實欄及理由欄內摘記被害人Ａ女之出生年月（
    未記載日），乃為標示其於被害之時確係未滿14歲之女子）
    】。
二、關於證據能力之說明：
  (一)按被告以外之人於審判外之陳述，雖不符刑事訴訟法第159
    條之1 至第159 條之4 之規定，而經當事人於審判程序同意
    作為證據，法院審酌該言詞陳述或書面陳述作成時之情況，
    認為適當者，亦得為證據，刑事訴訟法第159 條之5 第1 項
    定有明文。查被告於本院審理時對證人Ａ女、Ｂ女於警詢時
    及偵訊中所為筆錄之證據能力均不爭執，且本院依卷內資料
    審酌該警詢及偵訊筆錄作成時之情況，亦認為並未有何違背
    法律或其他相關規定之情事，而應認為適當，是依刑事訴訟
    法第159 條之5 第1 項之規定，上開證人於警詢及偵訊所作
    之筆錄，為傳聞法則之例外而具有證據能力，本院自得引為
    判決參考之依據。
  (二)被告以外之人於審判外之言詞或書面陳述，除法律有規定者
    外，不得作為證據；被告以外之人於審判外之陳述，雖不符
    刑事訴訟法第159 條之1 至第159 條之4 之規定，而經當事
    人於審判程序同意作為證據，法院審酌該言詞陳述或書面陳
    述作成時之情況，認為適當者，亦得為證據；又當事人、代
    理人或辯護人於法院調查證據時，知有第159 條第1 項不得
    為證據之情形，而未於言詞辯論終結前聲明異議者，視為有
    前項之同意，刑事訴訟法第159 條第1 項及第159 條之5 分
    別定有明文。查本判決下列所引用之被告以外之人所為審判
    外之其他書面陳述，雖屬傳聞證據，惟檢察官、被告及辯護
    人於本院審理期日，均表示同意列為證據或無意見（本院卷
    第39至40頁），本院審酌上開證據資料製作時之情況，尚無
    違法不當之瑕疵，亦認為以之作為證據應屬適當，依刑事訴
    訟法第159 條之5 規定，認前揭證據資料均有證據能力。
乙、實體方面：
一、被告對於Ａ女於上揭時、地有強制性交得逞之犯行，說明如
    下:
  (一)被告鄭男自98年7 月至8 月間某日起，與Ａ女及Ｂ女共同居
    住於台南市○○區○○路之住處內，有同居關係，屬家庭暴
    力防治法第3 條第2 款之家庭成員關係，於本案案發（99年
    10 月23 日）後，被告才搬離上開住處，上開期間Ａ女為未
    滿14 歲 之女子，被告亦明知此事等事實，業據被告坦承不
    諱，並有Ａ女之年籍資料在卷可稽，此部分事實自堪認定。
  (二)事實欄所載之犯罪事實業據被告鄭男於偵查、原審及本院審
    理時自承不諱，核與證人Ａ女於偵查中證述遭性侵害經過相
    符，並有採證同意書（警卷第14頁證物袋內）、財團法人奇
    美醫院受理疑似性侵害事件驗傷診斷書（警卷第13頁證物袋
    內）、內政部警政署刑事警察局100 年1 月28日刑醫字第
    0990 149903 號鑑定書（偵查卷第24至25頁）、被告身高體
    重表（偵查卷第22頁）等在卷可稽，足證被告於偵查、原審
    及本院審理時所為之自白與事實相符，堪予採信。
  (三)按88年3 月30日修正刑法第16章為「妨害性自主罪章」，且
    酌以同法第221 條之立法理由：「原條文中的『致使不能抗
    拒』，要件過於嚴格，容易造成受侵害者，因為需要『拼命
    抵抗』而造成生命或身體方面更大的傷害，故修正為『違反
    其意願之方法』」等情，從保護「性自主決定權」之法益出
    發，強調違反被害人之性自主決定時，即有本法規範適用，
    所謂「違反其意願之方法」乃一概括性犯罪型態規定，立法
    技術上將強暴、脅迫、恐嚇、催眠術等行為作為違反意願方
    法之例示，並非「違反其意願之方法」列舉，否則本法修正
    仍侷限於舊有須至不能抗拒之窠臼，無從發揮保障性自主決
    定權功能。易言之，當被害人表示不願意，或有其他事實足
    資佐認被害人意思自由產生一定之壓抑者，即該當刑法「以
    其他違反意願之方法而為性交」之構成要件，是足以使被害
    人違反其意願之行為，均屬該當強制性交罪或強制猥褻罪的
    強制行為。經查本案被告行為時，Ａ女為年僅14歲以下之女
    子，身心處於發育階段，對於兩性關係尚屬懵懂，亦無性需
    求，而由Ａ女於偵訊時證述: 「…後來他（按指被告）說我
    的短褲比較緊叫我換一件比較鬆的短褲，等我換了比較鬆的
    短褲之後，鄭男開始按我的鼠膝部之後，鄭男說脫掉比較好
    按，我一開始說不要…」、「鄭男就把我的短褲脫掉，鄭男
    又按了幾下，鄭男就自己把我的內褲脫掉，我那時心裡很害
    怕，不敢看到他，所以一開始我就把棉被矇住我的頭。」、
    「…我心裡非常害怕，因為他很胖，他的體型看起來很大。
    」等語（偵查卷第8 頁），及被告案發當時之身高為163 公
    分、體重為103 公斤，有被告身高體重表在卷可稽（偵查卷
    第2 2 頁），Ａ女一方面畏懼被告之壯碩體型，且另一方面
    被告與Ａ女之母親Ｂ女同居，兼具照顧者之角色，是Ａ女之
    身體、精神與自由係處於一定壓抑狀態，並無讓被告對其實
    施性交行為之意願至明。被告對未滿14歲之Ａ女所為性交行
    為，自該當於「以其他違反其意願之方法而為性交」之構成
    要件。
  (四)綜上，本案事證明確，被告前開犯行，均堪認定，應依法論
    科。
二、按家庭暴力者，謂家庭成員間實施身體或精神上不法侵害之
    行為；又家庭暴力罪者，謂家庭成員間故意實施家庭暴力行
    為而成立其他法律所規定之犯罪；家庭暴力防治法第2 條第
    1 款、第2 款分別定有明文。查被告與Ａ女、Ａ女之母Ｂ女
    自98年7 月至8 月間某日起至本案案發時止共同居住於台南
    市○○區○○路之住處（被告於案發後已搬離該住處），業
    據被告供述、證人Ａ女證述在卷，是被告與Ａ女間具有家庭
    暴力防治法第3 條第2 款所列之家庭成員關係。而被告對被
    害人Ａ女為強制性交，已屬家庭成員間實施身體上不法侵害
    之行為，即為前述家庭暴力防治法第2 條第1 款之家庭暴力
    ，且構成刑法上之妨害性自主罪，是亦屬家庭暴力防治法所
    稱之家庭暴力罪，惟因家庭暴力防治法之上開規定並無罰則
    之規定，是以應僅依刑法妨害性自主罪之規定予以論罪科刑
    。
三、核被告所為，係犯刑法第222 條第1 項第2 款之對於未滿14
    歲之女子強制性交罪。被告本於一強制性交故意，先後以手
    指與性器插入Ａ女性器之行為，於時間及空間上密切緊接，
    應認係基於單一故意，為一強制性交犯行。又按成年人故意
    對兒童犯罪者，加重其刑至二分之一，但各該罪就被害人係
    兒童及少年已定有特別處罰規定者，不在此限，兒童及少年
    福利法第70條第1 項定有明文。查本案被告所犯刑法第222
    條第1 項第2 款之罪，已就被害人係兒童或少年定有特別處
    罰規定，自毋庸再依兒童及少年福利法第70條第1 項前段規
    定加重其刑。另95年7 月1 日起施行之刑法第91條之1 之有
    關強制治療規定，已將刑前治療改為刑後治療，本案被告之
    犯行，係上開刑法修正施行後所犯，相關之強制治療屬刑後
    治療，自無先予審查之必要，附此敘明。
四、被告上訴及辯護意旨雖以被告已與被害人Ａ女達成和解，且
    始終坦承犯行，犯罪後態度良好，聲請依刑法第59條之規定
    減輕其刑云云。惟按刑法第59條酌減其刑之規定，必於犯罪
    情狀在客觀上足以引起一般同情，認為宣告法定最低度刑期
    ，猶嫌過重，始有該規定之適用。查被告為Ａ女母親之同居
    男友，卻在共同住處對Ａ女為強制性交犯行，造成Ａ女身體
    及心理之嚴重創傷，其行為惡性非輕，難認已有客觀上足以
    引起一般同情之情狀。雖被告事後已與Ａ女和解，有和解書
    影本在卷可稽（偵查卷第27頁），惟該和解書之成立日期記
    載為99年12月1 日，而證人Ａ女於100 年1 月6 日偵訊時，
    當檢察官訊問Ａ女被被告性侵害之後，有無哭？Ａ女答稱:
    「我沒有哭，但是我恨他，我想殺他，因為他對我做那樣的
    事情。」等語（偵查卷第10頁），可見被告雖與被害人Ａ女
    達成和解，惟Ａ女並無法原諒被告，由此亦可見被告為逞一
    時之性慾，所為犯行使Ａ女身心受創甚鉅，嚴重戕害Ａ女身
    心健康，影響Ａ女日後對他人之信賴及人際關係，本案情形
    自難認有何法重情輕之情事。被告上訴及辯護人辯護意旨稱
    本案應有刑法第59條酌減其刑規定之適用云云，自不可採。
五、原審以被告上開犯行應適用刑法第222 條第1 項第2 款之對
    於未滿14歲之女子強制性交罪，說明刑法第59條酌減其刑之
    規定，必於犯罪情狀在客觀上足以引起一般同情，認為宣告
    法定最低度刑期，猶嫌過重始有該規定之適用，被告為Ａ女
    母親之同居男友，卻在住處對Ａ女強制性交造成Ａ女身體及
    心理上的嚴重創傷，其行為惡性非輕，難認已有客觀上足以
    引起一般同情之情狀。縱被告事後已與Ａ女和解，然亦難認
    有何法重情輕之情事。是辯護意旨主張本案應有刑法第59條
    酌減其刑規定之適用云云，尚無可採；爰審酌被告犯罪動機
    、手段、僅因一時性慾，造成被害人Ａ女身心影響受創甚鉅
    、犯罪後業已與被害人Ａ女達成和解，犯罪後始終坦承犯行
    之態度等一切情狀，量處有期徒刑7 年2 月。本院經核原判
    決認事用法俱無不合，量刑亦稱妥適，被告上訴意旨以本案
    應有刑法第59條之適用為由，指摘原判決不當，為無理由，
    應予駁回。
據上論斷，應依刑事訴訟法第368條，判決如主文。
本案經檢察官李傳來到庭執行職務。
中    華    民    國   100    年    11    月    16    日
                  刑事第七庭    審判長法  官  李文福
                                      法  官  陳顯榮
                                      法  官  翁金緞
以上正本證明與原本無異。
如不服本判決，應於收受本判決後十日內向本院提出上訴書狀。
其未敘述上訴理由者並得於提起上訴後十日內向本院補提理由書
狀（均須按他造當事人之人數附繕本）「切勿逕送上級法院」。
                                      書記官  歐貞妙
中    華    民    國   100    年    11    月    16    日
附錄本案論罪科刑條文：
刑法第222條第1項第2款
犯前條之罪而有下列情形之一者，處7年以上有期徒刑：
對未滿十四歲之男女犯之者。